臺灣新北地方法院民事判決
110年度訴字第593號
原      告  胡秋梅  
訴訟代理人  楊金順律師
複  代理人  巫家佑律師
被      告  朱振榮  
訴訟代理人  郭蕙蘭律師
            施芸婷律師
上列當事人間請求拆屋還地事件，經本院於民國111年1月7日言
詞辯論終結，判決如下：
    主  文
被告應將坐落新北市○○區○○段0000地號土地如附圖所示編號A即
  暫編地號1084⑴+1084⑵部分上之增建物(面積31.96平方公尺)拆
  除，將該部分土地騰空返還原告及其他全體共有人。
被告應給付原告新臺幣5萬7,993元，及自民國110年3月12日起
  至清償日止，按年息5%計算之利息，暨自民國110年3月12日起
  至被告騰空返還前項土地之日止，按日給付原告新臺幣31元。
原告其餘之訴駁回。
訴訟費用由被告負擔。
本判決第一項於原告以新臺幣197萬元供擔保後，得假執行；但
  被告得以新臺幣591萬830元預供擔保而免為假執行。
本判決第二項前段於原告以新臺幣19,331元供擔保後，得假執
  行；但被告如以新臺幣57,993元預供擔保，得免為假執行。
本判決第二項後段各到期部分，於原告每期以新臺幣10 元供擔
  保後，得假執行；但被告每期得以新臺幣31元預供擔保而免為
  假執行。
原告其餘假執行之聲請駁回。 
    事實及理由
壹、程序方面：
    按訴狀送達後，原告不得將原訴變更或追加他訴，但擴張或
    減縮應受判決事項之聲明者不在此限，民事訴訟法第255 條
    第1項 第3 款定有明文。次按不變更訴訟標的，而補充或更
    正事實上或法律上之陳述者，非為訴之變更或追加，民事訴
    訟法第256 條定有明文。查原告起訴時原聲明為：「被告
    朱振榮應將占有坐落於新北市○○區○○段0000地號土地約39.6
    7平方公尺(如附圖螢光筆標註所示，實際面積及位置以測量
    為準)之未保存登記建築物拆除，將上開土地騰空返還予原
    告及其餘共有人全體。被告朱振榮應給付原告新臺幣（下
    同）47萬2,866元及自起訴狀繕本送達之翌日起至清償日止
    ，按年息5%計算之利息，並至本件起訴狀繕本送達翌日起至
    騰空返還上開土地之日止，按日給付原告259元。如受有利
    判決，原告願供擔保請准宣告假執行」（見本院卷第9頁）
    。嗣多次具狀變更其聲明(見本院卷第75、199頁)，最後聲
    明如下述，經核均合於前開規定，先此敘明。
貳、實體方面：
一、原告主張：兩造為新北市○○區○○路0000地號土地(下稱系爭
    土地)之共有人，原告應有部分4分之1，且被告及原告分別
    為坐落系爭土地上門牌號碼新北市○○區○○路000巷0弄0號(下
    稱系爭公寓)1樓、4樓房屋所有權人。兩造與系爭土地其他
    共有人就系爭土地並無分管契約存在，詎被告竟在系爭土地
    上擅自以增建物無權占用系爭土地如附圖所示編號A即暫編
    地號1084⑴+1084⑵部分(面積31.96平方公尺）。爰依民法第7
    67 條第1 項前段及第821 條規定，請求被告將該增建物拆
    除，將占用之上開土地騰空返還予原告及其他全體共有人，
    併依民法179條規定，以109 年系爭土地申報地價每平方公
    尺新臺幣（下同）23,840 元之年息10% 計算，請求被告給
    付自起訴狀繕本送達翌日起回溯5 年之不當得利共95,241元
    （計算式：31.96㎡<占用面積> ×23,840元/㎡ ×10% ×5 <年>×
    1/4<原告權利範圍>＝95,241 ），及自起訴狀繕本送達翌日
    起至返還上開土地之日止按日給付不當得利52元（計算式：
    31.96<占用面積> ×23,840元/㎡ ×10% ÷365×1/4<原告權利範
    圍>＝52）等語。其聲明為：
  ⒈被告應將系爭土地上如附圖所示編號A即暫編地號1084⑴＋1084
    ⑵部分上之增建物拆除，將上開土地騰空返還原告及其他全
    體共有人。
  ⒉被告應給付原告95,241元，及自起訴狀繕本送達翌日起至清
    償日止，按年息5%計算之利息，暨自起訴狀繕本送達翌日起
    至返還上開土地之日止，按日給付原告52元。
二、被告辯稱：㈠系爭公寓係於民國62年12月左右完工，系爭土
    地係系爭公寓坐落之基地，而依建商留存於主管機關之建物
    竣工圖，清晰可見於竣工當時，建商即設計1樓係蓋有圍牆
    之建築架構，不僅在圍牆上裝設1樓對外門戶，另於圍牆旁
    設置1樓以上連通階梯，足見建商對系爭公寓之整體規劃係
    要將1樓圍牆內庭院土地交由承購系爭公寓1樓之住戶使用，
    此情並為各共有人所知悉，是縱使系爭公寓1樓前屋主於75
    年至80年間將系爭公寓1樓圍牆內庭院土地即系爭土地如附
    圖所示編號A 部分增建為室內空間使用，並非無權占有。㈡
    系爭公寓2、3樓所有權人即訴外人譚海澄及朱蓉華，業已出
    具同意書，同意被告使用系爭公寓之法定空地部分，且系爭
    土地他共有人於承買系爭公寓其他樓層時既對系爭公寓1樓
    房屋所有權人占有管領系爭公寓之法定空地部分，未予干涉
    ，足認各共有人間有默示分管契約。㈢退步言之，倘鈞院認
    被告無權占有系爭土地如附圖A所示部分，因系爭公寓位於
    無尾巷，即無後路，出入不便，原告以系爭土地申報地價年
    息10% 計算相當於租金之不當得利，顯屬過高，應以申報地
    價4%計算相當於租金之不當得利等語。其聲明為：原告之訴
    及假執行之聲請均駁回。並陳明如受不利判決，請准宣告免
    為假執行。
三、原告主張兩造均為系爭土地共有人，被告以其所有之增建物
    占用系爭土地如附圖所示編號A即暫編地號1084⑴＋1084⑵部分
    之事實，為兩造所不爭執，並有系爭土地第一類謄本、新北
    市中和地政事務所複丈成果圖（見本院卷第33至35頁、本院
    卷第159頁）在卷可稽，堪信為真實。惟原告主張：該增建
    物無權占用系爭土地如附圖所示編號A 部分，依民法第767 
    條及第821條規定請求被告將該增建物拆除，將該部分土地
    騰空返還予原告及其他全體共有人，併依民法第179 條規定
    ，請求被告給付相當於租金之不當得利乙情，則為被告所否
    認，並以前詞置辯。
四、本院之判斷：
甲、原告請求被告將系爭土地上如附圖所示編號A部分之增建物
    拆除，將該部分土地騰空返還原告及其他全體共有人部分：
　㈠按所有人對於無權占有或侵奪其所有物者，得請求返還之。
    對於妨害其所有權者，得請求除去之；各共有人對於第三人
    ，得就共有物之全部為本於所有權之請求。但回復共有物之
    請求，僅得為共有人全體之利益為之，民法第767 條第1 項
    前段、第821 條分別定有明文。又按以無權占有為原因，請
    求返還所有物之訴，被告倘係以非無權占有資為抗辯者，原
    告就被告無權占有之事實，並不負舉證責任。換言之，被告
    應就其取得占有係有正當權源之事實，舉證證明；倘被告不
    能證明其占有權源，則自應認原告之請求為有理由（最高法
    院92年度台上字第312 號判決意旨參照）。本件原告為系爭
    土地共有人，被告既不爭執其所有之增建物占用系爭土地如
    附圖所示編號A部分，僅辯稱其為有權占有，自應由被告就
    其取得占有係有正當權源之事實，舉證證明。
  ㈡被告辯稱系爭土地如附圖所示A部分係當初建商在系爭土地上
    建造圍牆，將系爭公寓之法定空地部分劃歸供系爭公寓1樓
    房屋所有權人使用乙節，固提出系爭公寓竣工圖（見本院卷
    第63頁)為據，然依該竣工圖實無從推知建商有將圍牆內之
    法定土地部分劃歸予1樓承購戶使用之事實。又按公寓大廈
    等集合住宅之買賣，建商與各承購戶約定，公寓大廈之共用
    部分由特定共有人使用，除別有規定外，固可認為共有人間
    已合意成立分管契約，他共有人嗣後將其應有部分讓與第三
    人，除有特別情事外，其受讓人對於分管契約之存在，通常
    即有可得而知之情形，而應受分管契約之拘束。反之，如建
    商與各承購戶未有共用部分由特定共有人使用之約定，而逕
    將共用部分交由特定共有人使用時，自不得僅因承購戶買受
    房地未有異議，即推論默示成立分管契約，此有最高法院10
    5年度台上字第445號、108年度台上字第775號判決意旨參照
    。被告復未舉證證明建商有與系爭公寓之各承購戶約定屬各
    承購戶共有之法定空地部分由1樓房屋所有權人專用之事實
    ，是縱建商將圍牆內法定空地部分交由1樓所有權人使用，
    且歷經多年系爭土地其他共有人對系爭公寓1樓之所有權人
    使用系爭公寓之法定空地部分未為異議，亦僅係單純沈默，
    依前開說明，仍不得遽然推論共有人間就系爭公寓之法定空
    地默示成立分管契約。另被告辯稱其使用系爭土地如附圖編
    號A所示部分業經其他共有人同意乙節，雖據提出系爭土地
    其他共有人譚海澄、朱蓉華於110年3月27日出具之同意書（
    見本院卷第68、69頁）為證，惟原告已否認上開同意書形式
    上真正，且被告所傳證人譚海澄僅能證明其有同意被告使用
    系爭公寓之法定空地，尚不足認定被告使用系爭土地如附圖
    所示A 部分確經共有人全體同意。
　㈢基上，被告所提事證均無從認定其所有之增建物占用系爭土
    地如附圖所示編號A部分有何正當法律權源存在，自屬無權
    占用，則原告基於共有人身分，依民法第767條第1項、第82
    1條規定，請求被告將系爭土地如附圖所示編號A部分之增建
    物拆除，並將所占用之如附圖所示編號A部分土地返還予原
    告及其他共有人全體，核屬有據，應予准許。
乙、原告請求被告給付不當得利部分：　
  ㈠按無法律上之原因而受利益，致他人受損害者，應返還其利
    益，雖有法律上之原因，而其後已不存在者，亦同，民法第
    179 條定有明文。又依不當得利之法則請求返還不當得利，
    以無法律上之原因而受利益，致他人受有損害為其要件，故
    其得請求返還之範圍，應以對方所受之利益為度，非以請求
    人所受損害若干為準，無權占有他人土地，可能獲得相當於
    租金之利益為社會通常之觀念（最高法院61年度台上字第16
    95號判例意旨參照）。本件被告無權占用系爭土地如附圖所
    示A 部分，業如前述，則原告依民法第179 條規定，請求被
    告返還自起訴狀繕本送達之日即110 年3 月11日( 見本院卷
    第27頁) 回溯5 年相當於租金之利益，及自110 年3 月12日
    起至被告騰空返還上開土地之日止，按日給付其相當租金之
    利益，即屬有據。
  ㈡次按城市地方房屋之租金，以不超過土地及其建築物申報總
    價年息10% 為限，土地法第97條第1 項定有明文，上開規定
    依同法第105 條規定，於租用基地建築房屋準用之。而上開
    土地法之規定，僅係為就城市地方建築物之基地租用約定之
    租金限制其最高額而設，又所謂「年息10% 為限」，乃指基
    地租金之最高限額而言，並非必須照申報價額年息10% 計算
    之，尚須斟酌基地之位置，工商繁榮程度、使用人利用基地
    之經濟價值、所受利益，彼等關係及社會感情等情，以為決
    定（最高法院68年度台上字第3071號判例參照）。復按所謂
    土地總價額，係以法定地價為準。而法定地價係土地所有人
    依土地法規定所申報之地價，在平均地權條例施行區域，係
    指土地所有權人於地政機關舉辦規定地價或重新規定地價時
    之公告申報期間內自行申報之地價。如土地所有權人未於公
    告期間申報地價者，以公告地價80% 為其申報地價；建築物
    價額，則依該管縣市地政機關估定之價額。此觀諸土地法第
    97條第1 項、第105 條、第148 條、土地法施行法第25條及
    平均地權條例第16條等規定自明。查：系爭土地遭占用部分
    位於新北市永和區福和路183巷巷弄內，步行數分鐘即可至
    永和區福和路、永貞路、永利路等，步行數分鐘即有餐飲店
    、便利商店、公車站、育才國小、永和國中等情，有見gool
    e 地圖附卷可憑（見本院卷第279頁），是本院衡酌系爭土
    地所處位置、附近繁榮程度，及系爭土地占用部分係供被告
    作為住宅使用等情，認以系爭土地申報地價年息6%計算相當
    租金之不當得利為適當。再系爭土地105 至106年度公告地
    價為每平方公尺31,000 元、107 至110 年度為每平方公尺2
    9,800 元( 見本院卷第282 頁) ，是105至106 年度申報地
    價為每平方公尺24,800 元（31,000 ×80% ＝24,800）、107
    至110 年度申報價為每平方公尺23,840 元( 29,800×80% ＝2
    3,840)。爰依上開標準計算原告得請求被告給付之金額如下
    :
  ①自105 年3 月12日起至110 年3 月11日止5 年之不當得利，
    共計57,993元。
  ⑴自105年3月12日起至106年12月31日止：21,457元。（計算式
    ：31.96<平方公尺> ×24,800<元> ×6%×｛1+9/12+20/365｝<年
    > ×1/4<原告持分> ＝21,457，元以下四捨五入）。
  ⑵自107 年1 月1 日起至110 年3 月11日止：36,536 元。（計
    算式：計算式：31.96<平方公尺> ×23,840<元> ×6%×｛3+2/1
    2+11/365｝< 年> ×1/4<原告持分> ＝36,536 ，元以下四捨五
    入。）
  ⑴＋⑵ ＝57,993
  ②自110 年3 月12 日起按日給付31 元（計算式：31.96<平方
    公尺> ×23,840<元> ×6%÷365< 日> ×1/4<原告持分>＝31，元
    以下四捨五入。）
五、從而，原告依民法第767 條第1 項、第821 條規定請求被告
    將系爭土地上如附圖所示編號A部分之增建物拆除，將該部
    分土地騰空返還原告及其他全體共有人，另依民法第179 條
    規定請求被告給付105 年3 月12日起至110 年3 月11日止之
    不當得利57,993元，及自起訴狀繕本送達翌日即自110 年3 
    月12日起至清償日止，按年息5%計算之利息，暨自110 年3 
    月12日起至騰空返還該部分土地之日止，按日給付其31 元
    ，為有理由，應予准許。逾上開範圍之請求，則非有據，應
    予駁回。
六、本件事證已臻明確，兩造其餘主張、陳述及所提出之證據，
    經本院審酌後認與判決結果不生影響，爰不一一論述，附此
    敘明。
七、訴訟費用負擔之依據：民事訴訟法第79條。 
中　　華　　民　　國　　111 　年　　2 　　月　　15　　日
                  民事第四庭    法　官　古秋菊
以上正本係照原本作成
如對本判決上訴，須於判決送達後20日內向本院提出上訴狀。
中　　華　　民　　國　　111 　年　　2 　　月　　16　　日
                                書記官　蔡叔穎